臺灣桃園地方法院民事判決
110年度重訴字第313號
原      告  温月卿  
訴訟代理人  楊肅欣律師
被      告  簡永智  
            李羿甫  
            李洛泠  
            簡許文玉
            簡茂雄  
            簡志諱  
            簡玉秀  
            簡玉惠  
            簡玉卿  
            簡全生（即簡凉珉之繼承人）

            簡全達（即簡凉珉之繼承人）

上列當事人間請求分割共有物事件，本院於民國111 年1月7日言
詞辯論終結，判決如下：
    主      文
一、兩造共有坐落桃園市○○區○○段○○○地號土地，應予變
    價分割，所得價金由兩造按附表所示之應有部分比例分配。
二、訴訟費用由兩造按附表所示之比例負擔。
    事實及理由
壹、程序事項：
一、按訴狀送達後，原告不得將原訴變更或追加他訴，但該訴訟
    標的對於數人必須合一確定時，追加其原非當事人之人為當
    事人者，不在此限，民事訴訟法第255 條第1 項第5 款定有
    明文。又共有物之分割，於共有人全體有法律上之利害關係
    ，須共有人全體始得為之，故請求分割共有物之訴，屬於民
    事訴訟法56條第1 項所稱訴訟標的對於共同訴訟之各人必須
    合一確定者。經查，原告起訴時，原列已於民國110年1月29
    日死亡之簡凉珉為當事人，嗣當庭追加簡凉珉之繼承人簡全
    生、簡全達為被告（見本院卷），因本件訴訟標的對於其等
    必須合一確定，故原告所為訴之追加，依法有據。
二、次按不變更訴訟標的，而補充或更正事實上或法律上之陳述
    者，非為訴之變更或追加，民事訴訟法第256 條亦有明文。
    而裁判分割共有物，屬形成判決，法院定共有物之分割方法
    ，固應斟酌當事人之聲明、共有物之性質、經濟效用及全體
    共有人之利益等，而本其自由裁量權為公平合理之分配，但
    並不受當事人聲明、主張或分管約定之拘束，是當事人主張
    之分割方案，僅為攻擊防禦方法，縱使於訴訟中為分割方案
    之變更或追加，亦僅屬補充或更正事實上或法律上之陳述，
    而非訴之變更，本件原告起訴請求分割共有土地，於本院主
    張之分割方式雖有更異（見本院卷第189至191頁），然依上
　　開說明，核屬不變更訴訟標的而更正事實上或法律上之陳述
    ，應予准許。
三、被告李羿甫、李洛泠、簡許文玉、簡玉秀、簡玉惠、簡玉卿
    、簡全生、簡全達經合法通知，均未於最後言詞辯論期日到
    場，核無民事訴訟法第386 條所列各款情形，爰依原告之聲
    請，准予一造辯論而為判決。
貳、實體方面：
一、原告起訴主張：坐落桃園市○○區○○段000地號土地（下稱系
    爭土地）為兩造所共有，各共有人之應有部分比例如附表所
    示，且無法令禁止分割或依其使用目的並無不能分割之情事
    ，兩造間復未定有不分割期限之契約，惟因兩造無法達成分
    割之協議，爰依民法第823條第1項、第824條第2項、第4項
    規定，訴請分割系爭土地等語。並聲明：兩造共有系爭土地
    准予分割。其分割方法如附圖所示。其中編號A部分，面積4
    ,762.34平方公尺，由被告簡許文玉、簡茂雄、簡志諱、簡
    玉秀、簡玉惠及簡玉卿按應有部分之比例維持共有；編號B
    部分，面積4,762.34平方公尺，分歸被告簡永智所有；編號
    C部分，面積4,762.34平方公尺，由被告簡全生、簡全達按
    應有部分之比例維持共有；編號D部分，面積4,762.34平方
    公尺，由原告温月卿與被告李羿甫及李洛泠按應有部分之比
    例維持共有；編號E部分，面積840.68平方公尺，由原告温
    月卿與被告簡許文玉、簡茂雄、簡志諱、簡玉秀、簡玉惠、
    簡玉卿、簡永智、簡全生、簡全達、李羿甫及李洛泠按應有
    部分之比例保持共有。
二、被告則以：
（一）被告簡許文玉、簡茂雄、簡志諱：原告於106年4月20日與
      系爭土地當時之其他共有人簽立「共有土地分割協議書」
      ，原告應依上開協議書內容履行等語。
（二）被告簡永智到庭陳稱：同意分割，但對於原告分割方案中
      E部分應增加溝渠以利灌溉及排水等語。
（三）被告李羿甫、李洛泠、簡玉秀、簡玉惠、簡玉卿、簡全生
      、簡全達均經合法通知未於言詞辯論期日到場，亦未提出
      書狀作何聲明或陳述。
三、本院之判斷：
（一）按各共有人，除法令另有規定外，得隨時請求分割共有物
      。但因物之使用目的不能分割或契約訂有不分割之期限者
      ，不在此限。不動產共有人間關於共有物使用、管理、分
      割或禁止分割之約定或依第820條第1項規定所為之決定，
      於登記後，對於應有部分之受讓人或取得物權之人，具有
      效力。其由法院裁定所定之管理，經登記後，亦同。民法
      第823條第1項、第826 條之1第1項分別定有明文。經查，
      系爭土地為兩造所共有，各共有人應有部分如附表所示，
      系爭土地使用分區為特定農業區農牧用地，依其使用目的
      並無不能分割情形，兩造間亦未訂有不分割之契約，
　　　，有土地登記公務用謄本及第一類謄本在卷可稽（見本院
      卷第83至87頁、第171至173頁）。再查，原告與簡耀盛、
      簡永智、簡凉珉、李羿甫、李洛泠於106年4月20日就系爭
      土地簽立「共有土地分割協議書」，協議分割系爭土地之
      方式，有上開分割協議書在卷可稽（見本院桃園簡易庭11
      0年度桃司調字第66號卷第15至17頁），然上開分割協議
      書之內容，並未向地政機關登記，依上開規定，對於簡耀
      盛應有部分之受讓人即被告簡許文玉、簡茂雄、簡志諱、
      簡玉秀、簡玉惠、簡玉卿不具有效力。準此，系爭土地依
      其使用目的並非不能分割，又兩造間亦無不分割之約定，
      而就系爭土地之分割方法復無法達成協議，則原告依民法
      第823 條第1 項本文規定，請求裁判分割系爭土地，自屬
      有據。
（二）次按共有物之分割，依共有人協議之方法行之；分割之方
      法不能協議決定，或於協議決定後因消滅時效完成經共有
      人拒絕履行者，法院得因任何共有人之請求，命為下列之
      分配：一、以原物分配於各共有人。但各共有人均受原物
      之分配顯有困難者，得將原物分配於部分共有人。二、原
      物分配顯有困難時，得變賣共有物，以價金分配於各共有
      人；或以原物之一部分分配於各共有人，他部分變賣，以
      價金分配於各共有人，民法第824 條第1 、2 項定有明文
      。又法院定共有物分割之方法，固可由法院自由裁量，惟
      應斟酌各共有人之意願、利害關係、共有物之性質、分割
      前使用狀況、分割後各部分所得利用之價值及經濟效用、
      全體共有人利益等有關情狀，於符合公平經濟原則下，為
      適當之決定（最高法院84年度台上字第1756號、89年度台
      上字第724 號、94年度台上字第1149號、96年度台上字第
      108 號判決意旨參照）。
（三）查系爭土地面積19,890.04平方公尺、系爭土地上沒有建
      物，目前為種植稻作等節，有系爭土地登記第一類謄本、
      勘驗測量筆錄、現場照片(見本院卷第83至87頁、第151至
      157頁、第161至167頁)在卷可憑。次查，兩造對於系爭土
      地如何分割、道路用地大小，尚有爭執；又依原告主張分
      割方案，亦共有人各應依多少比例犧牲以供道路、補償金
      額若干等疑義；本院審酌系爭土地若能歸一人所有，對系
      爭土地之整體規劃利用應屬最符合經濟效益，且經公開拍
      賣競價結果，當得獲與市價相當之價金，其後再將價金按
      應有部分比例分配予兩造，對各共有人均屬公平有利。況
      各共有人依民法第824條第7項之規定，亦得行使優先承買
      權以取得系爭土地之全部，可兼顧各共有人對系爭土地之
      利益，是本院認系爭土地應以變價分割為適當，爰判決如
      主文第1項所示。
四、綜上所述，原告依民法第823 條第1 項、第824 條第2 項規
    定，訴請分割系爭土地，為有理由，本院認採變賣共有物，
    以價金分配於各共有人之分割方式較為適當，爰判決如主文
    第1項所示。
五、本件事證已臻明確，兩造其餘攻擊防禦方法及舉證，核與判
    決結果無影響，爰不予一一論述，併此敘明。
六、訴訟費用負擔之依據：按因共有物分割、經界或其他性質上
    類似事件涉訟，由敗訴當事人負擔訴訟費用顯失公平者，法
    院得酌量情形，命勝訴之當事人負擔其一部，民事訴訟法第
    80條之1 定有明文。查裁判分割共有物之形成訴訟，法院決
    定共有物分割之方法時，應斟酌何種分割方法較能增進共有
    物之經濟效益，並兼顧全體共有人之利益，以決定適當之分
    割方法，不受原告聲明之拘束，亦不因何造起訴而有不同，
    是兩造間實互蒙其利，故原告請求分割系爭土地雖有理由，
    惟本院認關於裁判費用之負擔，仍應由兩造依其應有部分之
    比例分擔，方屬事理之平。爰諭知訴訟費用負擔之比例如主
    文第2 項所示。
中    華    民    國    111   年    1    月     21    日
                  民事第四庭    法  官  林常智
以上正本係照原本作成。
如對本判決上訴，須於判決送達後 20 日內向本院提出上訴狀。
如委任律師提起上訴者，應一併繳納上訴審裁判費。
中    華    民    國    111   年    1    月     21    日
                                書記官  石幸子　　
附表：
編號 姓名 應有部分 訴訟費用負擔之比例  1 簡永智 4分之1 4分之1  2 簡全生 8分之1 8分之1  3 簡全達 8分之1 8分之1  4 温月卿 12分之1 12分之1  5 李羿甫 12分之1 12分之1  6 李洛泠 12分之1 12分之1  7 簡許文玉 400000分之15816 400000分之15816  8 簡茂雄 400000分之18415 400000分之18415  9 簡志諱 400000分之18321 400000分之18321  10 簡玉秀 400000分之15816 400000分之15816  11 簡玉惠 400000分之15816 400000分之15816  12 簡玉卿 400000分之15816 400000分之15816 


附圖：
（即桃園市大溪地政事務所110 年11月12日溪地測字第11000160
78號函所附土地複丈成果圖）